---
title: "gis_r_sofia"
output: html_document
date: "2022-11-22"
editor_options: 
  markdown: 
    wrap: 72
---

```{r setup, include=FALSE}
knitr::opts_chunk$set(echo = TRUE)

```

Hoy vamos a aprender a extraer datos climáticos de archivos .nc

What is a .nc file?

*NetCDF is a widely used format for exchanging or distributing climate
data, and has also been adopted in other fields, particularly in
bioinformatics, and in other disciplines where large multidimensional
arrays of data are generated. NetCDF files are self-describing, in the
sense that they contain metadata that describes what is contained in a
file, such as the latitude and longitude layout of the grid, the names
and units of variables in the data set, and "attributes" that describe
things like missing value codes, or offsets and scale factors that may
have been used to compress the data. NetCDF files are also
machine-independent because can be transferred among servers and
computers that are running different operating systems, without having
to convert the files in some way.*

# Leer el archivo

Vamos primero a tratar de cargar nuestro archivo.

```{r}
ncpath <- "E:/Climate_data/spain02/" #la dirección donde se encuentra
ncname <- "Spain02_v5.0_DD_010reg_aa3d_tasmax"  #nombre del archivo
ncfname <- paste(ncpath, ncname, ".nc", sep="") #lo unimos
```

En el otro taller vimos como trabajar con ello con el paquete raster.

```{r}
library(raster)
ras <- brick(ncfname)
str(ras)
tail(ras@data@names)
```

El problema es que usando este paquete, nosotros necesitamos saber
previamente la estructura del archivo para poder entenderlo . Si usamos
en cambio el paquete ncdf4, los propios metadatos del archivo nos van a
indicar su estructura.

Usamos la función *nc_open* para abrirlo.

```{r}
library(ncdf4)
ncin <- nc_open(ncfname) 
print(ncin)
```

Nos da toda la info que necesitamos: las dimensiones (tiempo, longitud,
latitud), las unidades de la misma, el titulo, referencias...

Otras maneras de conseguir información de los metadatos:

```{r}
title <- ncatt_get(ncin,0,"title")
title
institution <- ncatt_get(ncin,0,"institution")
institution
```

Vamos ahora con las variables, que es lo que realmente nos interesa.

Sabemos que se llama *tasmax* porque lo ponía en el print.

```{r}
dname <- "tasmax"  
```

También vemos que en este caso las unidades de tiempo son "días desde
1950/01/01":

```{r}
tunits <- ncatt_get(ncin,"time","units")
tunits
time <- ncvar_get(ncin,"time")
nt <- dim(time)
nt

```

Y también que tenemos 24106 días de datos.

Pongamos ahora que queremos obtener la longitud y latitud:

```{r}
lon <- ncvar_get(ncin,"lon")
dim(lon)
lat <- ncvar_get(ncin,"lat")
dim(lat)
```

En fin, se pueden conseguir mil cosas más, en este
[enlace](https://pjbartlein.github.io/REarthSysSci/netCDF.html#reading-restructuring-and-writing-netcdf-files-in-r)
podéis obtener más información.

# Obtener los datos de las variables

Vamos a lo que interesa: conseguir los datos.

```{r}
tmp_array <- ncvar_get(ncin,dname)
dim(tmp_array)
```

A continuación tenemos un array de las siguientes dimensiones : un grid
138 (long)\* 79 (lat) con 24106 capitas (dias de 1950 a 2015).

Recordemos que para indexar las dimensiones de un array hay que usar [ ,
, ]

Si quisiera el dato de la segunda fila, primera columna de la cuarta
capa: [2,1,4]

Si quisiera los datos de la capa 15 [ , ,15]

### Plot rápido del 1 de enero de 1950 usando rbase:

```{r}
image(lon,lat,tmp_array[,,1])
```

### Plot rápido del 1 de enero de 1950 usando el paquete lattice:

```{r}
library(lattice)
grid <- expand.grid(lon=lon, lat=lat)
levelplot((tmp_array[,,1]) ~ lon * lat, grid)

```

### Hacer subset de datos de un período concreto

Tenemos el problema de que las capas no tienen nombres, por tanto a la
haora de hacer un subset, la manera en la que a mí me resulta más
intuitiva trabajar con fechas es esta:

Pongamos que queremos hacer un subset de por ejemplo, los datos
climáticos desde el nacimiento al fallecimiento de Whitney Houston.

```{r, echo=FALSE,message=FALSE,warning=FALSE}
library(dplyr)
library(vembedr)
embed_youtube("Na9vpeKiqt0") %>% 
  use_start_time("1m39") 
```

Primero voy a crear un vector con la lista de días que tengo.

```{r}
list_days <- seq(as.Date("1950-01-01"), as.Date("2015-12-31"),
                 by="days")
```

A continuación, vamos a encontrar la posición numérica en dicho vector
de nuestras fechas, que son el nacimiento y fallecimiento de Whitney
Houston.

```{r,message=FALSE,warning=FALSE}
nacimiento_whitney = as.numeric(match(as.Date("1963-08-09"),
                                 list_days)) 
fallecimiento_whitney = as.numeric(match(as.Date("2012-02-11"),
                                list_days))
```

Y a continuación ya podríamos realizar el subset:

```{r}
tmp_array_subset<- tmp_array[, ,c(nacimiento_whitney:fallecimiento_whitney)]
```
